臺灣高等法院臺南分院刑事判決　　　　 99年度上易字第725號
上　訴　人
即　被　告　吳俊福
　執行）選任辯護人　王朝揚　律師（法扶律師）
上列上訴人因竊盜案件，不服臺灣嘉義地方法院99年度易字第43
2號中華民國99年10月19日第一審判決（起訴案號：臺灣嘉義地
方法院檢察署95年度偵字第410、3725、3860、3861號），提起
上訴，本院判決如下：
    主  文
原判決關於民國九十八年十一月九日晚上十八時二十五分竊盜部
分撤銷。
吳俊福無罪。
    理  由
一、公訴意旨略以：被告吳俊福於民國98年11月9日晚上18時25
    分許，騎乘車牌號碼UMX-379號輕型機車，至嘉義縣民雄鄉
    興中村水墘12-30號前方100公尺處，以客觀上可為兇器之長
    臂剪刀1支及鐵條5支為工具，竊取臺灣電力公司（下稱臺電
    公司）所有之電纜線約40公尺，得手後正欲離去之際，因遭
    正在附近之劉建明發覺，吳俊福遂將竊得之電纜線及上開工
    具丟棄在現場逃逸，劉建明欲加以攔阻未成，然記下吳俊福
    之面貌及作案機車之車牌號碼，因認其涉犯刑法第321條第1
    項第3款之加重竊盜罪嫌。
二、按傳聞法則之重要理論依據，在於傳聞證據未經當事人之反
    對詰問予以核實，乃予排斥，惟若當事人已放棄對原供述人
    之反對詰問權，於法院審判時表明同意該等傳聞證據可作為
    證據，基於證據資料愈豐富，愈有助於真實發現之理念，並
    貫徹刑事訴訟法修法加重當事人進行主義之精神，確認當事
    人對於證據能力有處分權之制度，傳聞證據經當事人同意作
    為證據，法院認為適當者，亦得為證據。本件檢察官、被告
    及辯護人於本院準備程序時已表示對後開所引之證據均同意
    有證據能力（見本院卷第35-37頁），於審判期日經提示各
    該證據資料後，檢辯雙方及被告均未就此聲請異議，本院復
    斟酌該等證據並非非法取得，亦無證明力明顯過低之情形，
    以之作為證據，應屬適當，是依刑事訴訟法第159條之5第1
    項規定，應認該等證據均得採為證據。
三、次按犯罪事實應依證據認定之，無證據不得認定犯罪，不能
    證明被告犯罪者，應諭知無罪之判決，刑事訴訟法第154條
    第2項、第301條第1項分別定有明文；又認定不利於被告之
    事實，須依積極證據，茍積極證據不足為不利於被告事實之
    認定時，即應為有利於被告之認定，更不必有何有利之證據
    。而認定犯罪事實所憑之證據，雖不以直接證據為限，間接
    證據亦包括在內，然無論直接或間接證據，其為訴訟上之證
    明，須於通常一般之人均不致有所懷疑，而得確信其為真實
    之程度者，始得據之為有罪之認定，倘其證明尚未達到此一
    程度，而有合理之懷疑存在，致使無從為有罪之確信時，即
    應為無罪之判決（最高法院30年上字第816號、76年台上字
    第4986號判例意旨參照）。另檢察官就被告犯罪事實，應負
    舉證責任，並指出證明之方法，刑事訴訟法第161條第1項定
    有明文。故檢察官對於起訴之犯罪事實，應負提出證據及說
    服之實質舉證責任。倘其所提出之證據，不足為被告有罪之
    積極證明，或其指出證明之方法，無從說服法院以形成被告
    有罪之心證，基於無罪推定之原則，自應為被告無罪之諭知
    （最高法院92年台上字第128號判例意旨參照）。再者，刑
    事被告並無自證己罪之義務，其在訴訟上所為之辯解，只須
    達於對起訴事證提出合理質疑之程度為已足，檢察官如對被
    告所舉反證仍有爭執，即應依刑事訴訟法第161條規定積極
    舉證釋疑。被告既堅決否認犯罪，檢察官所舉證據復不足以
    使法院產生有罪之心證，應認被告犯罪不能證明（最高法院
    97年度台上字第3099號判決意旨參照）。依上開最高法院判
    例及判決意旨可知，基於被告無自證己罪之義務，被告對於
    檢察官所起訴之事證所為之辯解，只須使法院達於合理懷疑
    之程度即可，檢察官如有爭執，即須依刑事訴訟法第161條
    積極舉證，若檢察官所舉證據如不足以使法院對被告產生有
    罪確信之心證，基於無罪推定之原則，法院即應為被告無罪
    判決之諭知。
四、本件公訴人認被告吳俊福有上開犯行，無非以證人蕭展長、
    劉建明、劉瀚翔、徐瑞明等人之證詞，卷附之電纜線相片黏
    貼紀錄表、領據及被害報告書及扣案之長臂剪刀 1 支及鐵
    條 5 支等物為主要論據。
五、訊據被告吳俊福堅決否認上開犯行，辯稱：伊於98年11月9
    日在臺中工作，有老闆何欽章可以為伊作證，自不可能於當
    晚18時25分到案發現場作案等語。經查：
  (一)證人蕭展長於98年12月17日警訊時證稱：「98年12月17日晚
    上在派出所之吳俊福是98年11月9日18時許在民雄鄉興中村
    水墘12-30號宏昇養魚池前100公尺竊取台電公司之電纜之竊
    嫌。因為當時我與劉建明一同發現有人疑似在剪臺電公司之
    電纜，於是上前質問竊嫌做什麼，竊嫌即將工具及電纜拋掉
    加速逃離現場，當時我們立即閃避才會讓他逃走，所以我很
    清楚竊嫌之容貌」等語（見警卷第13頁）。惟其於原審證稱
    ：「當天下午6點至6點半左右天色已暗，那邊很空曠，沒有
    任何電燈，之後我看到一台機車進去，我就覺得奇怪，就與
    劉建明與劉志商去查看…該人騎機車衝走了」、「因為當時
    天色暗無法看清楚該人長相，而且機車大燈對著我的眼睛照
    著，所以無法看清楚，警詢指認之人很像竊嫌，但不敢確定
    」等語在卷（見原審卷第91-95頁）。證人蕭展長在警詢時
    指稱已看清楚竊賊之容貌，但其於原審時卻稱當時天色已暗
    ，且受機車燈光照射而無法看清竊賊之長相，則其所述前後
    不一，是其警詢所述該竊嫌即係被告之情，已非無疑。又嘉
    義地區於11月9日之日沒時間約為17時15分許之事實，有臺
    灣各地日出日落時間表在卷可稽（見本院卷第53-54頁）。
    而本件案發時間為18時25分許，業據證人劉建明、蕭展長證
    述在卷，且為起訴書所確認之事實，而該處至為空曠，沒有
    任何電燈之情，亦據證人蕭展長證述如上，並有現場相片在
    卷可資佐證（見警卷第17頁）。是本件案發時已是夜間時刻
    ，天色昏暗，視線不清，加以該竊賊騎車加速離去，證人蕭
    展長復有閃避動作，自難準確掌握該竊賊容貌長相至明。是
    證人蕭展長於原審證稱：當時天色已暗，無法看清竊賊長相
    之情形，應較符合事實而可採信，從而其於警訊所稱當時有
    看清楚竊賊容貌，竊賊即係被告云云，顯與事實不符，自非
    可採。
  (二)證人劉建明雖於警詢、偵查及原審均證稱案發地點有路燈，
    所以有看清該竊賊長相，該竊賊即係被告，且當時有記下車
    號，並把車號告訴同行之另外2個人，也有去報案。其並於
    警局當面指認被告係竊賊，並指認被告騎用之車號UMX- 379
    號機車係竊賊所騎之機車云云（見警卷第15-16頁）。惟查
    ，依據上開臺灣各地日出日落時間表所示，案發時已距日沒
    將近1小時之久，可見天黑確已昏暗無訛。又案發地點係一
    空曠地區，被竊電纜之電桿無路燈裝置之情，業證人蕭展長
    證述如上，並有現場相片可佐（見警卷第17頁），證人劉建
    明證稱有路燈裝置云云，顯與事實不符。案發現場既係一空
    曠地，又無路燈照明設備，日沒後即會格外暗沉，且除證人
    蕭展長上開證述其當時因天色昏暗未能看清竊賊長相外，另
    一在場之證人劉瀚翔亦一再證稱當時天色已昏暗，沒看清竊
    賊長相等語明確（見原審卷第132頁、13  4頁），而證人劉
    建明當時所處位置係在證人蕭展長之後面，復據證人蕭展長
    、劉瀚翔證述在卷（見原審卷第93頁、第134頁），則在場
    之蕭展長、劉瀚翔皆因天色已暗無法看清竊賊長相，何獨位
    於蕭展長後面之劉建明反而可以看清楚竊賊長相？此顯有違
    常情，是證人劉建明證稱其有看清竊賊容貌云云，自有疑義
    ，尚難遽予採信。
  (三)被告於98年12月17日騎乘車號UMX-379號機車往民雄方向行
    駛，因載有電纜線涉嫌竊盜罪被警方帶回偵辦，適支援之民
    興派出所員警林益民想起證人劉建明曾向其口頭報告本件竊
    盜案，認2案有相似之處而通知證人劉建明、蕭展長等人前
    來當面指認確定是被告無誤，再令證人等指認相片、機車車
    牌等情，業據證人林益民於本院證述明確（見本院卷第59頁
    ），並有警製職務報告在卷可稽（見本院卷第51- 52頁）。
    按警察機關實施指認犯罪嫌疑人程序要領規定，於偵查過程
    中指認犯罪行為人，應採取選擇式之真人列隊指認，而非一
    對一、是非式的單人指認，其供選擇指認之數人在外形上不
    得有重大的差異，不得對指認人進行誘導式或暗示等程序，
    作為檢警偵查人員於指認罪行為人所應遵循之規範，以提高
    案發之初所為認之正確性，並避免指認錯誤，造成誤判。本
    件警方因被告另涉嫌竊取電纜線將之帶回警局偵辦，並通知
    證人劉建明、蕭展長前來當面指認，則警方顯未以真人列隊
    方式，而係以一對一、是非式之單人指認方式供證人劉建明
    、蕭展長指認，其指認程序已屬可議，而被告嗣係犯竊取電
    纜線案遭受警方調查，客觀上易誤導證人認被告即係本件之
    犯罪行為人而為錯誤之指認；另證人劉建明雖指認警卷第15
    頁所附之6張彩色相片後，認定編號6號相片之人（即被告）
    係犯罪嫌疑人。但證人劉建明、蕭展長等均稱「該人瘦小有
    戴眼鏡」等語，而該6張相片中戴眼鏡者有3人，準此，警方
    無異僅提供3張相片供指認，而此3張相片身材瘦小者只有編
    號6號相片之人（即被告）之情，有該等相片可稽（見警卷
    第15頁），是指認相片之程序亦有瑕疵；況證人等既已見過
    被告，則嗣再對相片之指認已失其意義；又證人劉建明對被
    告機車車牌進行指認後，雖確認係作案用之機車云云。然對
    物品進行指認，自應比照上開指認行為人或相片模式，提供
    數個物件供指認，以避免產生誤導效果，然警方卻令證人劉
    建明直接指認該車車牌，不無誤導之嫌，況證人劉建明當時
    並未記下車號（詳下述），何能依該車牌即指認出該機車係
    犯案機車？準此，本件之各項指認程序均有瑕疵，於指認過
    程中已受誤導而形成記憶汙染至明，此觀之證人蕭展長於警
    詢時明確指認被告係該竊賊，但於法院審理時已改稱因天色
    昏暗無法看清竊賊長相，不敢確定被告是否為竊賊等情即明
    。則證人劉建明先入為主之指認程序，即有瑕疵，所得之結
    論尚難盡信，自不得以此為不利被告之認定。
  (四)又證人劉建明雖證稱：伊有記下車牌號碼，亦有將之告訴在
    埸之人云云。惟查，證人蕭展長於原審時證稱不知道劉建明
    有否記下車牌號碼，另證人劉瀚翔亦證稱不知此情等語明確
    （見原審卷第93頁、第133頁）），又臺電公司人員徐瑞明
    所提供之被害報告書之被害經過欄僅記載電纜線被竊取，並
    無記載竊賊機車特徵車號等情，有該報告書在卷可稽（見警
    卷第21頁），足見證人劉建明所述有竊賊車號告訴現場之人
    云云，應非實在。按車牌號碼為追查犯罪重要甚或唯一之線
    索，於突發狀況通常會儘快以紙筆或其他方式將之記下，或
    立即告訴身旁之人，以避免忘記而失去線索。查證人劉建明
    若有看清該竊賊之車牌號碼，似此重要線索，何以未告訴證
    人蕭展長、劉瀚翔及臺電公司人員徐瑞明，請其等共同將車
    號牢記或登記在報告書以利警方追查？是證人劉建明證稱其
    有記下竊賊車號云云，實有可疑。
  (五)本件證人劉建明、蕭展長第1次製作筆錄之時間為98年12月
    17日，臺電公司人員徐瑞明則於翌日即18日接受警方製作筆
    錄，此有警詢筆錄可考（見警卷第4-14頁），苟證人劉建明
    於案發時有記下竊賊車號交予警方追查，則以目前警方辦案
    科技，只要以警用電腦輸入該車號，即可查出該車輛為何人
    所有，並據以通知其本人或關係人到案說明，何必等到1個
    多月後之12月17日於被告涉嫌他案被帶到警局偵辦，始通知
    證人劉建明等人前來指證，此顯與警方發現可疑車號即以電
    腦查詢通知車主到案說明之辦案模式不符；況證人即承辦警
    員林益民於本院證稱：「劉建明當天沒有報案，是過了好幾
    天後與我們碰面後，他才說的，他有說出竊嫌特徵及機車的
    顏色，車牌號碼後面的數字有記得很清楚，他們說數字是
    379 ，英文數字沒講得很清楚，他們只說後面阿拉伯數字的
    號碼，英文字母還不是很確定」等語明確（見本院卷第59頁
    ），而被告所騎機車之車號為「UMX-379號」而非「379」，
    益見證人劉建明所證其有記下車號云云，頗有誇大之嫌而與
    事實不符，尚難遽予採信。
  (六)又證人蕭展長於原審時就被告被捕後所騎乘之機車、安全帽
    特徵進行指認，其指認後稱：「警詢第16頁相片之安全帽不
    是當時竊嫌所戴之安全帽，因為相片中之安全帽沒有帽延，
    相片中之機車亦非竊嫌當時所騎乘之機車，因為相片中之機
    車把手沒有裝上手套」等語明確（見原審卷第94頁），是被
    告所戴之安全帽與所騎乘上開「UMX-379號」機車之特徵無
    一與案發時竊賊所使用者相符，益徵該竊賊並非被告無誤。
  (七)被告於98年12月17日因另案為警偵辦時即向警方供稱其於98
    年11月8日受僱何欽章在台中從事鐵工之情，嗣於偵查及原
    審及本院審理復為相同之供述（見警卷第2頁、偵查卷第8頁
    、原審卷第28頁、本院卷第35頁反面）。查被告突然被帶回
    警局偵辦，其過程中顯未與何欽章、何欽文等人接觸，其供
    稱於98年11月9日受僱於何欽章之情，自可排除事先勾串之
    情形，則其警詢供述內容即有較高之可信度；證人何欽文於
    原審亦證稱：被告於98年11月份受僱於伊兄長何欽章，被告
    工作的時間從早上8點到下午5點半，但是一般都會晚一點，
    98年11月9日他有無在那裡工作伊沒印像了，要以庭呈的出
    勤表為準，出勤表有「福」字打勾者表示被告有去工作等語
    （見原審卷第66-67頁），經核對證人何欽文所提出之出勤
    表上確有記載「98年11月9日林董、福ˇ」等語，有出勤表
    一份在卷可稽（見原審卷第71頁）。證人何欽文復證稱：該
    出勤表記載內容，如果上半天的話會記載「半」，而該天被
    告的部分是打勾代表被告當日是上全天班，工作地點在「林
    董」那邊，「林董」工作地點在台中大里，上面記載的「福
    」就是指被告等語在卷（見原審卷第66頁）。按被告僅受僱
    何欽章約1個月，與何欽文並非同事關係，而係與證人何欽
    文短暫共同住在何章欽工廠之情，已據證人何欽文證述明確
    （見原審卷第67-68頁），足見其等非有深厚情誼，證人何
    欽文當不可能甘冒偽證之處罰而為虛偽陳述，足認證人何欽
    文上開所述內容，應符合事實而可採信。本件被告於98年11
    月9日確有受僱於何欽章在客戶「林董」處上全天班之工作
    ，應可認定。
  (八)原審致電詢問何欽章可否提供該出勤表上所載之林董之資料
    ，據何欽章答稱：「因係客戶故無法提供詳細資料，且無法
    證明被告98年11月9日之下班時間」等語（見原審卷第78頁
    ）。查，何欽章若於98年11月9日未僱用被告之事實，其回
    電自可明確表示其未僱用被告即可，當無須回覆上開內容，
    是何欽章上開回電內容事實上亦證實其有僱用被告之情無誤
    。次查，何欽章不願意提供客戶詳細資料，可能係為客戶隱
    私之故，但不論其原因為何，應有「林董」一人無誤，否則
    其直接告訴原審無「林董」此人即可，何必另列其他理由而
    拒絕提供？又被告於98年11月9日在何欽章客戶「林董」處
    工作，而被告係下午17時30分下班，但是一般都會晚一點之
    情，業據證人何欽文證述如上，則被告可能17時30分準時下
    班，亦可能18時或更晚下班，是被告何時下班要非何欽章所
    能確實掌握，何欽章當會回電稱其無法證明被告下班時間，
    自難以此為被告不利之認定。又若被告擅自離去（溜班），
    衡情，「林董」當會將此事告知何欽章，甚或責問及剋扣工
    資等，則此時何欽章必然知道被告有未依規定提早下班（溜
    班）之違規情事，然何欽章於上開回電中僅表示無法提供客
    戶詳細資料，且無法證明被告當日之下班時間，並未表示被
    告有何提早下班或溜班之情；矧上開出勤表上已記載「98年
    11月9日林董、福ˇ」等情，而證人何欽文業已證述此表示
    被告係在「林董」處上全天班屬實，則本件尚乏證據證明上
    開出勤表記載內容及何欽文所述有何不實之處，亦無其他積
    極證據足以認定被告於案發當日下午有提早下班之情事，復
    依被告於警詢初供、證人何欽文證詞及出勤表記載內容，綜
    合研判，自可認定被告於98年11月9日確有受僱於何章欽正
    常上班之情事。又從臺中到嘉義民雄需要1小時以上之通車
    時間，已據證人何欽文證述在卷（見原審卷第67頁），則被
    告於當日下班後，自不可能於同日18時25分現身本件案發地
    點而為竊盜行為，要無疑義。
  (九)至證人即臺電公司人員徐瑞明之證詞、卷附電纜線相片黏貼
    紀錄表、領據及被害報告書及扣案之長臂剪刀1支及鐵條5支
    等物，充其量僅能證明有本件之竊盜案而己，尚不能直接證
    明被告涉犯本案。
六、綜上所述，本件證人蕭展長所述前後不一，頗有矛盾，證人
    劉建明所述，顯與事實不符，被告復有不在場之證明。公訴
    人所引之證據資料並不能證明被告犯罪，此外，復查無其他
    積極證據足以認定被告犯竊盜罪，其犯罪應屬不能證明。
七、原審未予詳察，遽為被告有罪之判決，應有未洽。被告上訴
    為有理由，自應由本院將原判決此部分撤銷，並另為無罪之
    諭知。
八、至被告於97年4月間某日上午7時許、於97年7月間某日上午
    7時許，99年1月11日下午1時30分許所涉犯之竊盜案件，經
    原審判決後，未據其上訴而告確定（見本院卷第35頁反面）
    ，本院自無庸就此部分論述，附此指明。
九、據上論斷，應依刑事訴訟法第369條第1項前段、第364條、
    第301條第1項，判決如主文。
本案經檢察官謝錫和到庭執行職務。
中    華    民    國   100    年    1     月    20    日
                  刑事第五庭    審判長法  官  楊明章
                                      法  官  蔡美美
                                      法  官  黃國永
以上正本證明與原本無異。
不得上訴。
                                      書記官  陳淑貞
中    華    民    國   100    年    1     月    20    日